【裁判字號】    89,上重更(一),12
【裁判日期】    890426
【裁判案由】    毒品危害防制條例等
【裁判全文】
臺灣高等法院刑事判決                         八十九年度上重更(一)字第一二號
    上  訴  人  甲○○
    即  被  告
    選任辯護人  舒建中
右列被告因煙毒等罪案件，不服臺灣新竹地方法院八十七年度重訴緝字第一、二號，
中華民國八十八年三月十七日第一審判決（起訴案號：臺灣新竹地方法院檢察署八十
四年度偵字第一五六二、二ＯＯ六號，八十五年度偵字第三七九二、五○五五號），
提起上訴，經判決後，由最高法院發回更審，本院判決如左：
    主  文
原判決撤銷。
甲○○共同運輸毒品，處無期徒刑，褫奪公權終身；海洛因壹袋（驗餘淨重肆佰玖拾
肆點伍捌公克）沒收銷燬；包裝袋壹只、ＦＤＥ0000000號提貨單內偽造「陳
義忠」署押壹枚、變造陳義忠及江錦章身分證上換貼之甲○○照片各壹紙均沒收。其
餘被訴部分無罪。
    事  實
甲○○與已滿十八歲、綽號「阿奇」男子共同基於變造身分證之概括犯意，於民國八
十五年間，在臺中市○○路與進化北路口附近，由甲○○將其所有照片二紙交予「阿
奇」，推由「阿奇」在不詳時、地，先後黏貼於陳義忠、江錦章國民身分證上加以變
造，交還甲○○備用。同年四月初，甲○○與已滿十八歲之謝添財及已滿十八歲、綽
號「小龍」之身分不詳男子合謀由大陸地區私運經行政院公告列為甲類管制進出口物
品之毒品海洛因來臺，推由「小龍」於當月六日將海洛因一袋密封夾藏石膏模（查獲
時敲毀滅失）內，自廣東省汕頭地區以國際快遞包裹郵寄苗栗縣苗栗市恭敬里恭敬六
六號之五天下航空貨運公司苗栗分公司，指名交付「永順工藝品公司陳義忠」收受。
同月九日下午三時四十分左右，甲○○、謝添財共乘ＯＫ－二○六九號自用小客車前
往天下航空貨運公司苗栗分公司，推由甲○○在外駕車守候、謝添財持用前述換貼甲
○○照片之變造陳義忠身分證入內，在ＦＤＥ0000000號提貨單內偽簽陳義忠
署押一枚，進而行使該紙偽造提貨單領取夾藏海洛因之石膏模，隨即在該公司外當場
為法務部調查局苗栗縣調查站人員埋伏查獲，扣押上述毒品海洛因（驗餘淨重四九四
點五八公克）及綽號「小龍」男子交寄運輸毒品所用包裝袋一只（重三五點八八公克
）、甲○○交付謝添財行使之變造陳義忠身分證一枚。甲○○乘隙駕車逃逸，於八十
七年三月三日在臺中市○○區○○路三段二二二號前為警查獲，扣得前揭變造江錦章
身分證一枚。以上變造、行使身分證與提貨單之行為，各足生損害於公眾對戶籍管理
體制之信賴與陳義忠、江錦章之權益。案經法務部調查局苗栗縣調查站、臺南縣調查
站報請臺灣新竹地方法院檢察署檢察官偵查起訴。
    理  由
一有罪部分：
(一)前述變造身分證之犯罪事實，業經上訴人甲○○坦白承認，並有變造陳義忠、江錦
  章之身分證扣案可憑。關於運輸毒品部分，除經證人即天下航空貨運公司苗栗分公
  司負責人廖士林在本院八十五年度上重訴字第六七號煙毒案件中就謝添財當日如何
  至該公司提領夾藏毒品包裹、偽以「陳義忠」名義簽署提貨後為司法警察人員查獲
  等情證述在卷（見該案卷宗第卅六頁、第卅七頁），並據出面承領毒品郵包之共犯
  謝添財在原審法院直承「我下車前甲○○才交（陳義忠身分證）給我」（原審八十
  五年度重訴字第五四二號卷第廿一頁）；而謝添財前往提貨所乘ＯＫ－二○六九號
  自用小客車係王以正所有，於八十五年四月八日晚間經上訴人出面借予上訴人及謝
  添財使用，約定於同月九日將車鑰送至臺中市○道路住處由謝添財前往取車，事後
  由甲○○在臺中市○○路金田邊酒家返還車鑰，上訴人並於四月九日下午電告王以
  正「車子趕快去報失竊，阿財出事了，車子我不敢開」等語，凡此俱經證人王以正
  在偵查中供證甚詳（偵字第五○五五號卷第七頁及背面）；又上訴人於謝添財提領
  毒品前後，非但曾先多次向天下航空貨運公司苗栗分公司電詢到貨情形，在謝添財
  被捕後隨即於當日下午三時四十一分呼叫王以正、並於三分鐘後王以正電覆時告知
  「阿財出事」囑其申報車輛失竊，更於數分鐘後（下午三時四十九分）以電話聯絡
  大陸地區向「小龍」告稱「出事了」、「人家就在那邊等」、「阿財已經進去了」
  、「你那邊自己快點閃」，有通訊監察譯文在卷足憑（同上偵卷第十八頁至廿二頁
  ），前述通訊監察錄音經法務部調查局以語音分析及聲紋特徵比對法比對結果，確
  與上訴人本人聲音之音質相同（見該局第0000000號鑑定通知書，附於原審
  八十七年度重訴緝字第一號卷第一三三頁），上訴人空言對此專業鑑定結果漫加爭
  執，核無可取。設非上訴人確曾於八十五年四月九日與謝添財相偕前往提領毒品，
  應無於事發後頃刻之間即以電話聯繫以上各方安排掩飾匿避之可能，綜觀前述上訴
  人於謝添財獲案前後密邇時間內接續所為言行情況，在在與本案毒品運輸行為難脫
  關連，顯見共犯謝添財所供下車前甫自上訴人取得變造陳義忠身分證以供提貨使用
  一節非虛，再佐以上訴人於案發前後與天下航空貨運公司及「小龍」間之通話內容
  ，除間接證明上訴人確係夥同謝添財、「小龍」私運扣案毒品入臺之人外，已無從
  更為其他任何對於上訴人較為有利之判斷。查獲之白粉經法務部調查局鑑定結果為
  海洛因，淨重四九四點五八公克，包裝重卅五點八八公克，純度達百分之八十一點
  四一（見該局00000000號檢驗通知書，附於八十五年度偵字第三七九二號
  偵查卷第四十頁）。此外，復有內載偽造陳義忠署押之提貨單及前述變造陳義忠身
  分證可為佐證，所犯事證已極明確。上訴人雖否認參與運輸毒品，辯稱案發當日下
  午三時卅分至五時之間均在臺中市金馬樓餐廳開會，並舉證人洪春雄、吳春霖到庭
  附會其詞，但吳春霖證述當日討論議題為發放薪水及隔壁ＫＴＶ的包廂擬改坐檯，
  與洪春雄所述討論發放薪水與餐廳之事互有出入，且上訴人聲稱當日在場之人為陳
  耀頂、劉春雄、李董、吳春霖及其本人，亦與洪春雄所述在場人為陳耀頂、洪春雄
  、呂秀月、吳春霖及上訴人不相合致，而洪春雄自稱與上訴人同屬支領車馬費之董
  事云云，與上訴人所稱不支車馬費尤為矛盾，臨訟串卸之情至為明顯。另證人或訴
  訟關係人就同一待證事實在訴訟上先後為不同之陳述時，受訴法院得以與各該供述
  所結合之補強證據內容資為可信情況之比較基礎，依自由心證而為取捨判斷，證人
  謝添財、王以正事後分別改稱受「劉董」委託提貨、案發當日借車之人為謝添財而
  非上訴人云云，就其翻異所為後供皆乏任何確切之佐證可資補強，均無從否定已與
  其他旁證相互結合之前供。以上所為辯解及反證，皆不足以推翻前述對上訴人不利
  之積極證據，犯行已可認定。
(二)上訴人所為，觸犯行為時有效之肅清煙毒條例第五條第一項之運輸毒品罪、懲治走
  私條例第十二條、第二條第一項之由大陸地區私運管制物品進口罪及刑法第二百十
  六條、第二百十條、第二百十二條之罪。關於運輸毒品部分，上訴人行為後，肅清
  煙毒條例修正為毒品危害防制條例，於八十七年五月廿日公布、同月廿二日施行，
  將海洛因列為第一級毒品，比較新舊法，新法對於運輸第一級毒品行為所處無期徒
  刑得併科新臺幣一千萬元以下罰金，較舊法為重，仍以肅清煙毒條例第五條第一項
  原有規定較有利於被告，依刑法第二條第一項但書之規定，此部分應適用最有利上
  訴人之行為時法律。上訴人就變造身分證部分與綽號「阿奇」男子間基於共同犯罪
  之謀議推由「阿奇」下手實施，就有關運輸毒品部分（含行使變造陳義忠身分證簽
  收毒品）則與謝添財、綽號「小龍」男子亦有犯意聯絡及行為分擔，皆為共同正犯
  。上訴人與「阿奇」先後變造身分證二枚，時間相近，所犯為構成要件相同之罪名
  ，此部分應依連續犯規定論以一罪。但前述偽造署押為偽造私文書之階段行為，變
  造身分證、偽造私文書及持有毒品之低度行為，復各為較高度之行使變造身分證、
  行使偽造私文書及運輸毒品犯行所吸收，均不另論罪。其以同一運送行為觸犯運輸
  毒品與私運管制物品進口二項罪名，為想像競合犯，與所犯上述其餘罪名間有方法
  結果之牽連關係，應從一重依運輸毒品罪處斷。原審予以論罪科刑，雖非無見，但
  運輸毒品依法本為獨立處罰之犯罪類型，在通常生活經驗上可能之動機甚多，即為
  貪圖鉅額運價而代人輸送者亦所恆有，非必盡出於為己販賣牟利，且運輸、販賣二
  者構成要件各別，在刑事訴訟上必須各依積極證據加以證明，不能徒因運送數量較
  多而任意推測出於販賣之意思，原審僅因扣案毒品價值不菲取得不易，以及謝添財
  自己並未施用毒品等等與販賣要件缺乏必然關連之情節，遽於上述各罪之外復論以
  販賣毒品罪名，尚嫌臆斷。被告上訴否認私運毒品雖無可取，但原判決既有可議，
  即應撤銷改判。審酌上訴人自大陸地區私運毒品入境，數量非小，對社會治安危害
  不輕，犯罪後欠缺具體悔過表現等一切情狀，認宜量處如主文所示之刑，並宣告褫
  奪公權終身。查獲毒品海洛因（驗餘淨重四九四點五八公克）應予沒收銷燬，共犯
  「小龍」交寄毒品之包裝袋一只及上訴人所有粘貼於變造陳義忠身分證內之照片一
  紙為供運輸毒品所用之物，與上訴人所有供變造江錦章身分證之照片一紙及ＦＤＥ
  0000000號提貨單內偽造「陳義忠」署押壹枚各應依法宣告沒收。至於亦供
  運輸毒品所用石膏模一具已於查獲時敲毀滅失，本案行為時之法律復無追徵價額之
  規定，無從宣告沒收，併予指明。
二無罪部分：
(一)公訴要旨：
  檢察官第一審起訴，另指上訴人於八十四年一月廿三日一時許，在高速公路新竹交
  流道橋下交付海洛因予孫金彰，囑其以新臺幣（下同）五萬元出售，經孫金彰於同
  月廿六日一時左右售予不詳姓名中年女子；又於同年二月三日將海洛因三包交付孫
  金彰，囑其以廿萬元價格出售，同日下午十一時五十分左右，孫金彰駕車至高速公
  路新竹交流道旁，以閃示車前大燈為信號，與前來接洽之劉士煌議價時，為警查獲
  而未遂，因而依據肅清煙毒條例第五條第一項、第六條訴請處斷。
(二)本院之判斷：
1.犯罪事實應依證據認定之，無證據不得推定其犯罪事實，為刑事訴訟法第一百五十
  四條所明定。所謂證據，必須適於為被告犯罪事實之證明，始得採為斷罪資料。被
  告之自白，雖為證據之一種，但依刑事訴訟法第一百五十六條第二項規定，雖非出
  於強暴、脅迫、利誘、詐欺、違法羈押或其他不正之方法，仍應調查其他必要之證
  據足認確與事實相符，始得採為有罪判決之證據，迭經我國最高刑事審判機關著有
  裁判前例（參照最高法院三十一年上字第二四二三號判例，八十七年臺上字第二一
  二三號判決）。考其目的，乃欲以補強證據擔保自白之真實性，亦即藉補強證據之
  存在限制自白在證據上之價值，防止偏重自白、發生誤判之危險。以被告之自白作
  為其自己犯罪之證明時，尚有此危險，以之作為其他共犯之罪證時，不僅在採證上
  具有自白虛偽性之同樣危險，且共犯之自白難免有嫁禍他人而為虛偽供述之虞，是
  則利用共犯者之自白為其他共犯之罪證時，除非確無瑕疵可指、且就其他方面調查
  又與事實相符，否則不得專憑此項供述而為其他共同被告之斷罪基礎。
2.公訴人指上訴人涉嫌與孫金彰共同販賣毒品，無非係以已判決確定之共同被告孫金
  彰在警訊及偵查中所為不利於上訴人之自白為其主要論據，並引扣案毒品海洛因三
  包、法務部調查局毒品鑑驗通知書及購買毒品之劉士煌所為詞供以為佐證；原審亦
  以孫金彰在審理中仍然供稱上訴人將海洛因三包交其保管另俟通知出售、衡情應無
  故陷上訴人於罪之必要，據此而為不利於上訴人之認定。惟查：所謂補強證據，既
  係據以擔保共同被告陳述之真實性，自須求諸共同被告供述以外具有相當真實性之
  其他證據（參考最高法院八十七年臺上字第二○○六號判決），不得僅自共同被告
  之陳述內容是否無違情理或前後所供是否一貫而為立論，致生以供述證據自為循環
  補強之違誤，換言之，倘若共同被告之陳述別無其他積極事證可供補強，縱使再三
  重覆相同之供述、或在情理上查無相互搆陷之原因，均不足以據為不利於其他被告
  之認定基礎，原判決以「孫金彰供承與上訴人共同犯罪，並非卸責於甲○○，且其
  本可辯稱為警方在其駕駛之自用小客車駕駛座底查獲之毒品係供己施用或僅意圖轉
  讓於人，卻自承與甲○○共同販賣毒品未遂等節，衡情並無為此不利於己陳述而故
  陷甲○○於罪之必要」云云，資為採信孫金彰供述之依據，據上說明已有未合。又
  訴訟上所使用之補強證據，雖不以補強全部待證事實為必要，但仍須與被告所涉犯
  罪構成要件事實具有明確而必然之關連，共犯嫌疑人之間有無犯意聯絡與行為分擔
  ，攸關其應否各負全部犯罪責任之法律判斷，屬於訴訟上必須嚴格證明之範圍，倘
  若積極證據不足以確實證明共犯關係存在，即不得擴張僅能證明其中一人犯罪之證
  據效力，任意用於證明與該證據無關之其他被告犯罪。本件無論劉士煌所為供述或
  扣案毒品海洛因三包及其鑑驗資料，均僅能證明直接與劉士煌交易而為警查獲之孫
  金彰犯罪，究其證據內容，與上訴人有無涉案之判斷毫無關連，顯然無從補強孫金
  彰關於上訴人共同犯罪之陳述。上訴人堅決否認夥同或指使孫金彰販毒，僅憑公訴
  人所舉前述事證亦不足以證實孫金彰片面所為此部分不利於上訴人之供述，此外又
  查無其他足可確證上訴人參與此項犯行之積極證據，自不得繩以販賣毒品之罪刑。
  原審遽予論科，尚屬失入。上訴論旨執是指摘原判決不當，為有理由，應由本院撤
  銷此部分原審判斷並改判上訴人無罪。
三依刑事訴訟法第三百六十九條第一項前段、第三百六十四條、第二百九十九條第一
  項前段、第三百零一條第一項，肅清煙毒條例第五條第一項、第十二條、第十三條
  第一項，懲治走私條例第二條第一項、第十二條，刑法第十一條前段、第二條第一
  項但書、第二十八條、第二百十六條、第二百十條、第二百十二條、第五十五條、
  第三十七條第一項、第二百十九條、第三十八條第一項第二款，罰金罰鍰提高標準
  條例第一條前段，判決如主文。
本案經檢察官吳國南到庭執行職務。
中      華      民      國    八十九    年      四      月    二十六    日
                              臺灣高等法院刑事第二十三庭
                                  審判長法  官  劉  靜  嫻
                                        法  官  吳      燦
                                        法  官  林  勤  綱
右正本證明與原本無異。
如不服本判決應於收受送達後十日內向本院提出上訴書狀，其未敘述上訴之理由者並
得於提起上訴後十日內向本院補提理由書（均須按他造當事人之人數附繕本）。
                                        書記官  陳  啟  文
中      華      民      國    八十九    年      五      月      一      日
附錄：本案論罪科刑法條全文
肅清煙毒條例第五條第一項
販賣、運輸、製造毒品、鴉片或麻煙者，處死刑或無期徒刑。


司法院資訊處製作；財團法人民間司法改革基金會備份。
